【裁判字號】    89,訴,100
【裁判日期】    890328
【裁判案由】    偽造有價證券
【裁判全文】
臺灣高雄地方法院刑事判決                          八十九年度訴字第一號
    公  訴  人  臺灣高雄地方法院檢察署檢察官
    被      告  乙○○
    指定辯護人  本院
右列被告因偽造有價證券案件，經檢察官提起公訴（八十八年度偵緝字第一０六六號
），本院判決如左：
    主  文
乙○○無罪。
    理  由
一、公訴意旨略以：被告乙○○明知甲○○參加丙○○○所召集之民間互助會，會首
    加會員共計五十九名，每會每月新台幣（下同）一萬元，會期自民國八十六年四
    月起迄八十九年十二月十日止，竟意圖為自己不法之所有，利用甲○○將會款交
    付其轉交會首丙○○○之便，未經甲○○同意或授權，於八十六年九月二十五日
    ，假冒甲○○之名義，出價利息四千四百元而標得會款，先在其位於高雄縣仁武
    鄉○○村○○路十號住處偽造甲○○之署押，簽發每張金額一萬四千四百元之本
    票多紙，致生損害於甲○○。翌二日，前往會首丙○○○位於高雄縣大寮鄉○○
    村○○路八五巷二六號住處，在上開本票偽蓋甲○○之印章，並持該等偽造本票
    交付丙○○○而行使之，丙○○○將得標金悉數交付乙○○；甲○○因不知乙○○冒標情事而陷於錯誤，仍持續繳納會款至第二十會後，始自丙○○○處獲知，
    乃拒繳會款；丙○○○亦不甘受損，而向臺灣高雄地方法院檢察署對甲○○提起
    詐欺告訴（另經檢察官為不起訴處分），因悉上情。因認被告涉犯刑法第二百零
    一條之偽造有價證券罪嫌等語。
二、公訴人認被告涉犯右開犯罪，係以被告乙○○坦承以甲○○名義簽發本票並自丙○○○處收取五十九萬元之事實，復經另案被告甲○○及證人丙○○○、謝麗琴
    陳述明確，並有會單及被告乙○○所偽造之本票影本附卷可稽等情，以為論據。
    訊據被告乙○○固不否認以甲○○之名義簽發本票並自丙○○○處收取會款五十
    九萬元之事實，惟堅詞否認有何偽造有價證券之犯行，辯稱：伊與甲○○同居有
    十多年了，當時丙○○○召集互助會係伊要參加，因之前甲○○有參加丙○○○
    之互助會十幾年，所以為了方便起見，在得到甲○○之同意後，遂以甲○○之名
    義參加互助會，會錢都是我繳的，後來因為沒錢，才沒繳死會之會錢，加上丙○○○告甲○○，甲○○才會將責任推到我身上等語。
三、按犯罪事實應依證據認定之，無證據不得推定其犯罪事實；又不能證明被告犯罪
    ，應諭知無罪之判決。刑事訴訟法第一百五十四條及第三百零一條分別定有明文
    。次按，刑法上偽造之概念，係以無制作權而冒名製作不實內容之行為而言，是
    以無權製作之人冒用他人名義簽發為要件，如果行為人基於本人之授權，或其他
    原因有權製作者，則與無權之偽造行為不同；而最高法院八十二年度台上字第六
    三八四號判例亦揭示：刑法第二百零一條第一項之偽造有價證券罪，所稱「偽造
    」乃指無權制作有價證券之人，假冒他人名義，或逾越有制作權人之授權範圍，
    而制作外觀上具有價證券形式之虛偽證券之行為而言。至於已否得有適法之授權
    ，或有無逾越、逸脫授權範圍，而制作該有價證券，則不以明示之授權為判定其
    有無適法權源之唯一準據；因偽造有價證券罪，係侵害社會法益之罪，為使具有
    社會公共信用性格之票據類有價證券持有人，得獲應有之保障，以維交易安全及
    社會公共信用，是以票據上名義人對於知悉無權制作有價證券之人，實施制作有
    價證券犯行，仍不為阻止而放任其此項實施制作有價證券之默認行為者，亦應包
    括的視之為默示之授權行為之旨。
四、經查，證人即被告冒用名義標會之人甲○○到院證述：有跟丙○○○於八十六年
    四月所召集之互助會沒錯，共跟二會，後來被告要跟會，說要用我的名義跟會，
    當時我有同意，會錢均是由被告所繳納，我並不知道被告有去標會，我也沒有去
    標會，所以當時檢察官問我時我才會說二會都是活會，是被告冒標我的會，也因
    為我們（指與被告）同居，所以之前我會出一小部分的錢，但大部分錢都是由被
    告出的等語（見本院八十九年二月十一日訊問筆錄）；而告訴人丙○○○亦陳稱
    ：第一次標會時被告與甲○○均有到我家，當時被告有說要跟會，但要用甲○○
    名義跟會，但其後開標都是被告到場，也都由被告來繳會款，因為他們（指被告
    與甲○○）已同居十幾年了，所以我並未懷疑被告冒標（見本院八十九年二月十
    一日訊問筆錄），而被告自八十三、八十四年就有跟會了等語（見本院八十九年
    三月十四日審判筆錄）；參以證人甲○○亦自稱：原係從事水泥工，後來因為工
    作而與被告認識，進而同居，已經好幾年沒作（水泥工）了等語（見本院八十九
    年二月十一日訊問筆錄），則證人甲○○在並無固定工作及固定收入之情形下，
    是否有足夠之資力，參加由丙○○○於八十六年四月間所召集之互助會，並參加
    二會，每月需繳付二萬元之會款，恐非無疑。綜上證人甲○○之證詞及告訴人丙○○○之陳述，可知被告當時應有獲得甲○○之同意，而得以甲○○之名義參加
    由丙○○○所召集之互助會，則被告既係得甲○○之同意，方以甲○○之名義參
    加丙○○○所召集之互助會，可認甲○○應有概括授權被告得以其名義標取互助
    會，並為符合一般互助會之運作模式，被告亦可於標會後以甲○○之名義開立本
    票予會首丙○○○，俾便會首得將該本票持交予其餘活會會員以為擔保。是以被
    告於標會時以甲○○之名義投標並於標得互助會後以甲○○之名義開立本票交予
    會首丙○○○，用以持交予同一互助會之活會會員作為擔保及債權債務之憑證，
    依前開說明及最高法院八十二年台上字第六三八四號判例之見解，被告前揭行為
    自與刑法上偽造之概念有別，是以被告以甲○○之名義開立本票之行為尚難以偽
    造有價證券論擬。公訴人所舉之證據尚無法證明被告犯罪。此外，復查無其他積
    極證據足認被告有公訴人所指之犯行存在，不能證明被告犯罪，依法應為無罪之
    諭知。
據上論斷，應依刑事訴訟第三百零一條第一項，判決如主文。
本案經檢察官蕭宇誠到庭執行職務。
中    華    民    國    八十九    年      三      月      二十八      日
                                  臺灣高雄地方法院刑事第六庭
                                      法  官  李怡諄
右正本證明與原本無異。
如不服本判決，應於判決送達後十日內，向本院提出上訴狀。
                                      書記官  羅榮全
中    華    民    國      八十九      年      三      月      二十九  日


司法院資訊處製作；財團法人民間司法改革基金會備份。
